【裁判字號】    96,訴,9794
【裁判日期】    980422
【裁判案由】    侵權行為損害賠償
【裁判全文】
臺灣臺北地方法院民事判決              96年度訴字第9794號
原      告  乙○○
                        5樓
訴訟代理人  甲○○
                        5樓
被      告  丙○○
訴訟代理人  丁○○
上列當事人間侵權行為損害賠償事件，本院於民國98年4 月2 日
言詞辯論終結，判決如下：
    主  文
原告之訴駁回。
訴訟費用由原告負擔。
    事實及理由
一、原告起訴主張：
（一）原告於民國95年5月12日中午12時45分許騎乘車號LY6-376
      號重型機車，在台北市○○○路高架橋下長安東路機車道
      由南往北方向行駛，適有被告騎乘車號AYB-005 號重型機
      車同向行駛於後，被告竟疏未注意原告騎乘機車行駛於前
      之情形，貿然自後撞擊原告騎乘之重機車尾部，致原告因
      此人車倒地受傷昏迷，經救護車送往醫院急救。嗣於95年
      6 月13日台北市警局交通警察大隊道路交通事故初判分析
      研判確定肇事原因乃係被告涉嫌未注意車前狀況所導致。
      台北市車輛行車事故鑑定委員會於95年11月15日所製作之
      鑑定意見書所鑑定之肇事原因亦為被告未注意車前狀況。
      台灣台北地方法院檢察署檢察官並於95年12月7 日以95年
      度偵字第24008 號過失傷害案件偵查起訴在案。台北市車
      輛行車事故鑑定覆議委員於96年4 月9 日製作之鑑定覆議
      意見書亦認定為被告未注意車前狀況。原告因被告之過失
      肇致本件車禍成傷，因而受有(1)薪資損失：原告原任職於
      台北市亨達航空貨運公司，平均月薪新台幣（下同）30,0
      00元，後因車禍受傷無法工作，造成收入損失共181,355
      元，共計6.5 個月。(2)醫療交通費：計花費24,260元。(3)
      看護費：84,000元。(4)門診掛號費和藥品費：共32,478元
      。(5)精神賠償請求部分：原告因車禍受傷住院42天，前後
      手術共3 次，目前仍須接受復健和顏面雷射手術等治療。
      因左右大小腿因二、三度燒燙傷而植皮，已喪失排汗功能
      ，並遺留大面積之永久疤痕，右額頭及右臉頰的之疤痕亦
      影響外觀造成自卑。至於頭部受創部份，醫囑認為會有後
      遺症，須繼續觀察，原告因此身心受創，遂請求被告賠償
      精神慰問金60萬元。被告肇事至今從未探視或連絡原告，
      泯滅人性，莫此為甚，爰依侵權行為請求被告賠償原告所
      受之上開損害。
（二）並聲明：被告應給付原告830,562 元，並自起訴狀繕本送
      達之翌日起（即96年5 月2 日）至清償日止，按年利率百
      分之5 計算之利息。
二、被告則以下列情詞置辯：
（一）關於肇事責任方面：
   1、被告於事發當日隨即向處理現場之警員表示係被原告之機
      車自後追撞，因此該警員告知被告提出告訴之期間及如何
      提告。被告雖身體亦受有傷害，但為息事寧人而沒有先提
      出告訴，被告於現場即責問原告開車為何那麼快，原告因
      自知理虧所以一句話也沒回應。交通警察大隊於95年6 月
      15日作出道路交通事故初步分析研判本件肇事發生原因為
      被告涉嫌未注意車前狀況後之翌日（即16日），原告即向
      警方提出告訴，造成先告者有理之假象。
   2、按「告訴人之告訴，係以使被告受刑事訴追為目的，是其
      陳述是否與事實相符，仍應調查其他證據以資審認」（最
      高法院52年度台上字第1300號判例參照）；次按「被害人
      與被告立於相反之立場，其所述被害情形，難免有不實不
      盡，其虛偽之危險極大，自非完全真實無疵。為擔保其真
      實性非別求其他證據，以增強其證明力，殊不足為認定犯
      罪事實之唯一資料…」（最高法院32年上字第657 號判例
      亦有明文）。兩造既均指控被對方追撞，則何者之指控為
      真實，依上揭判例說明，即有依法調查其他證據以資審認
      之必要；再按，檢察官就被告犯罪事實，應負舉證責任，
      並指出證明之方法，刑事訴訟法第161 條第1 項定有明文
      。依上揭判例及法規說明，本件即有依法調查其他證據以
      資審認之必要，若先入為主，則將傷害司法維護公平正義
      原則之虞。本件從台北市警局交通大隊道路交通初步分析
      表、台北市車輛行車事故鑑定委員會鑑定意見書、覆議委
      員會覆議鑑定意見書，乃至檢察官之起訴書雖均認被告係
      「後行車」，疏未注意車前狀況而追撞前行之原告車尾，
      致其倒地受傷，無非皆以比對被告機車之前車輪擋泥板有
      油漆剝落與原告機車右後車尾有明顯之損害為據，無視於
      被告之辯解。然因：
    (1)被告之機車前車輪擋泥板油漆之脫落係因車齡已10年，油
      漆自然會斑剝脫落，並無碰撞痕跡亦無相對於原告機車後
      車尾損害程度之損害情形，為此於檢察官偵查及刑事一審
      審理時，均聲請調查此部分油漆脫落跡證之發生原因及其
      與所謂追撞原告後車尾之關連性，然從偵查至刑事一審判
      決，皆對被告之辯解及調查證據之聲請置之不理，嚴重影
      響被告之訴訟權益，甚為草率偏頗，令人難解。
    (2)原告機車除有向右側倒地碰撞地面外，於巨大動量之滑行
      中，尚撞及右側護牆緣石及護牆，而被告之機車車身並無
      任何碰撞之痕跡，則為何足以咬定原告之所謂右側車尾之
      明顯損害係為被告機車追撞所致？兩者實無關連性可言。
      一審刑事判決既明白表示不採被告車前輪擋泥板油漆之脫
      落作為比對被告有追撞前車之依據，但卻僅以原告之車身
      右後尾有明顯之損害為由，不依前開說明調查該車尾部損
      害之產生原因及其與被追撞之關連性，卻採用尚有甚大疑
      問之車尾損害跡證，作為補強證據而認為原告之指控為後
      行之被告機車追撞為真實，而為被告不利之判斷，所為判
      決顯有主觀偏頗，有違採證法則，被告對該刑事判決亦已
      提起上訴。
    (3)台北市車輛行車事故鑑定委員會鑑定意見中有關肇事分析
      欄第（五）項載有：「對照雙方機車車損狀況…留君機車
      前輪之擋泥板上油漆有脫落之情況，而林君『後車尾』處
      有明顯破損，因此肇事前留君機車『疑似在』林君機車後
      方之『可能性較高』」，換言之，係以比對被告機車前輪
      擋泥板上油漆之脫落與原告機車後車尾之損害而認定被告
      機車為「後行車」，而原告機車為「前行車」。惟該鑑定
      分析又認為：「由林君機車二道刮地痕方向係呈由內向外
      現象推斷，林君機車於事故後，似於往右前方滑行過程中
      ，其機車車身再與護欄（牆）上之緣石相接觸，進而使其
      機車倒地後產生兩道刮地痕及形成逆時鐘旋轉之情形，致
      使林君機車右前身及『後車尾』部位似有擦撞到右側護牆
      」一情，足見原告機車後車尾之明顯破損部分之發生原因
      係其機車因其他原因於「倒地後」碰撞右側護牆始發生，
      顯非「倒地前」被後車追撞而發生破損，從而原告所舉之
      上開鑑定意見書之鑑定分析理由，顯有矛盾，不足採為認
      定事實之依據。
   3、交通警察大隊道路交通事故初步分析僅係警方在「檢驗分
      析證物前」對現場事件發生之初步解釋，必待「檢驗分析
      證物」後始能建立「有根據之假設」，而得以之作為檢察
      官偵查起訴所認定犯罪事實之依據，法院再依刑事訴訟審
      判程序對該假設為印證或反駁而為有罪或無罪之認定。然
      查本件自上揭警方交通事故初步分析肇事責任、檢察官偵
      查至一審刑事判決為止，對上開爭點均不調查，均尚停留
      在上揭說明之所謂「無據的」警方初步分析（解釋）之階
      段，提起公訴及採為有罪判決之證據均未調查，即為被告
      有罪之判決，草率荒謬令人難以想像。
   4、被告於肇事現場即向處理現場之警員指出，本件車禍事故
      之發生，係原告騎乘機車自後超越被告機車時撞及被告所
      致，且嗣後台北市車輛行車事故鑑定委員會之鑑定意見書
      中亦認「由林君機車右後排氣管上所留皮膚碎片，以及當
      時林君機車前方踏板處所放置之行李袋等情事推斷，林君
      於肇事前兩腳似未放置於其機車前方腳踏板處（可能是跨
      放在機車車身中段的乘客踏板處）」（按肇事當時，在原
      告機車腳踏板處，置有一個很大的置物袋，左右凸出於兩
      側車身，依經驗法則，原告之雙腿即無法穩穩的夾緊其座
      位，自容易失其平衡而跌倒，況且肇事路段之有效供機車
      行駛之寬度僅為2.05公尺，原告機車自後超越時，未注意
      車前狀況並於超越時未保持適當之安全間隔，該腳踏板空
      間所放置之凸出於兩側車身之置物袋自後撞被告機車後，
      原告即失去平衡而向右側倒地受傷，從而被告並無過失，
      自無理由在前揭爭點證據均未調查清晰前，先入為主反將
      原本為被害人之被告變成加害人，並要求被告負侵權行為
      損害賠償之餘地。又原告之機車前腳踏板處裝載「超寬」
      之置物袋（快遞貨物），自與道路交通安全規則第79條第
      1 項第3 款「裝載貨物寬度不得超過車身」之規定有違，
      並因此使原告之雙腳無法置於前腳踏板上及雙腿無法穩定
      夾緊其座位，從而不能謂該違規行為與本件肇事損害之發
      生與擴大及原告之受傷間無因果關係。退萬步言，縱原告
      得為本件之請求，被告亦得依法主張過失相抵請求依法減
      免賠償金額。
   5、被告上訴刑事法院二審中，因所聲請調查之證據，關涉證
      據（跡證）形成原因，及證據間之關連性等物理學上、鑑
      識學上特殊經驗法則之問題，蒙二審再送中央警察大學鑑
      識科學研究委員會鑑定，探究本件肇事發生係何車自後撞
      擊所致，歷時一年之詳細跡證鑑識、比對並藉由肇事重建
      技術來分析事故發生原因與過程，鑑定結果認甲（即原告
      ）、乙（即被告）兩車肇事原因與責任區分如下：「一、
      甲機車騎士乙○○騎乘LY6-376 號重型機車，沿台北市建
      國高架橋北向下長安東路匝道之機慢車道南向北行駛，由
      後迫近超越同向在前由丙○○所騎乘的AYB-005 號重型機
      車，因未充分注意車前狀況並保持安全間隔，導致甲機車
      右前車身擦撞乙車左後車身而肇事，其『由後迫近超越未
      充分注意車前狀況並保持安全間隔』為肇事原因。二、乙
      機車騎士丙○○騎乘AYB-005 號重型機車，沿台北市建國
      高架橋北向下長安東路匝道之機慢車道南向北正常行駛，
      無肇事因素。」，該鑑識科學研究委員會以現場勘測、依
      當事人之供述、警繪圖、相片、現場遺留跡證（地面上、
      人體上、車體上）、雙方肇事終止位置、現場車道寬度重
      新測量及下載Google Earth衛星遙測影像等為現場相關跡
      證之痕跡位址定位重建，以科學方法為鑑識、分析比對，
      並判定跡證（刮地痕跡）之歸屬及其形成之原因，用以推
      理兩車碰撞型態及碰撞地點，而確定兩車碰撞前用路行為
      事實（事故原因事實），認依該事實甲機車騎士（即原告
      ）有違道路交通安全規則第94條第3 項及第106 條第1 項
      第5 款後段規定之情形，為肇事主因；而乙機車騎士（即
      被告）正常行駛無肇事因素。依上開中央警察大學對於綜
      合現場跡證之鑑識、比對並藉由肇事經過重建技術來分析
      事故發生原因與過程，此事故原因分析程序堪稱非常專業
      化、科學化，甚為詳盡，自足採為認定本案事實之依據。
      而台灣高等法院96年度訴字第9794號刑事判決亦採認上揭
      中央警察大學鑑定書之鑑定結果，將原一審刑事判決撤銷
      ，改判被告無罪在案。綜上，本件被告係「前行車」而為
      「後行車」之原告機車自後追撞，已如上述，被告既係「
      前行車」，自不可能有疏未注意車前狀況追撞原告之情事
      ，自無理由令被告負本件侵權行為損害賠償責任。
（二）退萬步言，縱原告得為請求，被告對其各項請求亦有意見
      ，分述如下：
   1、關於薪資損失部分：
 （1）原告提出之月薪單據均屬私文書，對其真正被告予以否認
      。原告應提出肇事前1 年即94年綜合所得稅申報相關資料
      以資證明。
 （2）原告是否有6.5個月不能工作之情形，應負舉證責任。
   2、關於醫療費部分：
 （1）非自負額部分：
      依全民健康保險法第82條及強制汽車責任保險法第30條規
      定，加害人或強制汽車責任保險之被保險人於該（非自負
      額）範圍內之損害賠償責任，即因而避免，全民健康保險
      被保險人（如本件原告）於該範圍內，對於加害人之損害
      賠償請求權亦因之而喪失（最高法院92年台上字第235號
      判決參照），此部分依法自無請求之餘地。
 （2）自負額部分：
      公立醫院西醫部分之自負額醫療費用收據，被告不爭執。
      中醫部分之支出是否為本件醫療所必要，原告應負舉證責
      任。
   3、關於精神慰撫金部分：
      原告係快遞公司之員工，而被告係75歲之老人，並無謀生
      能力及資力，原告現已痊癒遠赴中國大陸工作，卻請求高
      達60萬元之精神撫慰金，顯屬過高。
（三）答辯聲明：原告之訴駁回。
三、兩造不爭執事項
（一）原告於95年5 月12日中午12時45分許騎乘車號LY6-376 號
      重型機車，在台北市○○○路高架橋下長安東路機車道由
      南往北方向，與同方向行駛之被告騎乘車號AYB-005 號重
      型機車發生碰撞。
（二）本事故發生地點為台北市建國高架橋下長安東路匝道之機
      慢車道，分隔島與水泥護欄間寬度2.5 公尺，機慢車道寬
      含兩側邊線為2.2 公尺。兩造機車發生碰撞事故後，原告
      機車停在原告倒地處之南方，被告機車停在原告倒地處之
      北方，被告機車停止在原告機車前方，兩者相距約4 公尺
      。
（三）原告因本件車禍受有左右大小腿因二、三度燒燙傷而植皮
      ，已喪失排汗功能植皮，遺留大面積之永久疤痕，右額頭
      及右臉頰亦因受傷而留有疤痕，頭部亦有受創等之傷害。
（四）原告就醫所支出之公立醫院西醫部分自負額及中醫部分自
      負額費用及收據部分，被告並不爭執。
四、得心證之理由：
    原告主張其於95年5 月12日中午12時45分許騎乘重型機車，
    在台北市○○○路高架橋下長安東路機車道由南往北方向行
    駛時，因同向騎乘重型機車之被告未能注意車前狀況，竟貿
    然自後方撞擊原告機車尾部，致原告人車倒地受傷昏迷之事
    實，業據提出台北市警局交通警察大隊道路交通事故初判分
    析、台北市車輛行車事故鑑定意見書、台灣台北地方法院檢
    察署95年度偵字第24008 號起訴書、台北市車輛行車事故鑑
    定覆議委員會鑑定覆議意見書等為證，惟為被告所否認，並
    以上開情詞置辯，且提出台灣高等法院96年度交上易字第28
    8號刑事判決及中央警察大學97年10月16日校鑑科字第0960
    005268號鑑定書佐證。則本件首應審究者厥為：兩造機車碰
    撞之發生，究竟是被告從後方撞擊原告所致？抑或是原告自
    後方追撞被告所致？攸關兩造肇事原因及責任區分。茲分項
    析述如后：
（一）本院審酌兩造所提之證物後認為：
   1、依台北市車輛行車事故鑑定委員會鑑定意見書伍、肇事分
      析一、駕駛行為（五）項下雖記載「... 肇事當時兩機車
      應有相當之車速，且留君機車前車輪之檔泥板上油漆有脫
      落之情況，而林君機車後車尾處有明顯破損，因此肇事前
      留君機車疑似在林君機車後方的可能性較高... 」等語，
      然依其（四）項下卻記載：「... 留君提供機車照片顯示
      前車輪上方檔泥板之油漆似有脫落的現象（但不確定是否
      為新痕），而林君機車右前車身處有明顯擦痕，後車尾車
      殼亦有明顯段裂開之情況... 」等語（見本院96年度交附
      民字第97號卷第11、12頁），該鑑定意見顯然未確定被告
      機車前車輪上方檔泥板之油漆脫落現象是否為新痕或舊痕
      ，又兩造機車發生碰撞倒地，原告機車並於倒地後向前滑
      行並擦撞到護牆，則原告機車後車尾處破損之原因究係兩
      造機車擦撞所致抑或是倒地滑行並擦撞到護牆所致？鑑定
      意見亦未加以分析判斷，在未確定被告機車前車輪油漆脫
      落為新痕或舊痕及原告機車後車尾破損原因為何之情形下
      ，鑑定意見單以油漆脫落現象與原告機車車尾破損兩因素
      ，逕行做出被告機車疑似在原告機車後方的可能性較高之
      推論，尚嫌率斷。再者，該鑑定意見書伍、肇事分析一、
      駕駛行為（四）項下提及：「... 事故後，留君機車似停
      止在林君機車左前方的交通分隔島邊，其機車與林君機車
      相距約4 公尺... 」等語（同前附民卷第11頁），則在事
      故發生地之分隔島與水泥護欄間寬度僅2.5 公尺，機慢車
      道寬含兩側邊線僅2.2 公尺之車道寬度下，若被告行駛在
      原告後方，碰撞原告後，原告機車隨即倒地，便會擋住大
      部分車道，原告人車並無被輾壓之情事，則事故發生後，
      何以被告機車卻停止於原告機車前方約4 公尺處？且按常
      情被告若自後方撞上原告，應會有緊急煞車之反射反應，
      在被告車速僅有30公里，原告車速40公里之下，於僅有2.
      2 公尺至2.5 公尺寬之車道上，殊難想像被告在原告機車
      倒地瞬間，有前行至原告機車前方之可能性，此疑點雖為
      被告一再抗辯，但鑑定意見卻未見提出說明，故尚難以此
      鑑定意見據以認定何人為「前行車」何人為「後行車」。
   2、次依台北市車輛行車事故鑑定覆議委員會鑑定覆議意見書
      伍、肇事分析一、駕駛行為（三）項下記載：「... 查車
      損紀錄A 車（即被告機車）車尾並無撞擊痕跡，B 車（即
      原告機車）右後車尾損壞鬆脫，似有角度之撞擊，及B 車
      駕駛（即原告）肇事時昏迷傷勢較重，依常情受撞擊一方
      因心理上無準備，傷害情形通常較嚴重，研判A 車（即被
      告）沿建國北路高架橋下長安東路機車道南往北行駛至肇
      事處時，其不詳部位撞擊同向同車道前行之B 車右後車尾
      後雙方倒地滑行而肇事。」等語（見同前附民卷第16頁）
      ；惟查，兩造行進中之機車只要輕微碰撞即可能倒地滑行
      ，未必會留有撞擊痕跡，而覆議鑑定意見書亦未分析判斷
      原告機車後車尾處破損之原因究係兩造機車擦撞所致抑或
      是倒地滑行並擦撞到護牆所致？況傷勢嚴重與否往往涉及
      車速、撞擊點、力學作用力等因素，尚須綜合判斷，覆議
      委員會卻單以原告傷勢較嚴重、被告車尾無撞擊痕跡及原
      告右後車尾損壞之情形，據以判斷本件係被告在後撞擊前
      方之原告，亦嫌速斷。
   3、而依中央警察大學於97年10月16日製作之校鑑科字第0960
      005268號鑑定書（見本院卷第149 至173 頁）以觀，得將
      原告、被告兩車肇事原因與責任區分析述如下：
    (1)依事故現場遺留之刮地痕跡，來判斷何人機車造成刮地痕
      跡：
    根據台北市政府警察局中山分局交通分隊道路交通事故補
      充資料表之記載：「A車（即原告機車）：右後車尾撞痕
      、右側車身刮地痕」文字（見台灣台北地方法院95年度偵
      字第24008 號偵查卷第14頁），再經檢視偵查卷所附之照
      片中原告機車之主要車損包括車身下方包覆飾板後尾段上
      端鬆脫、右後段後尾端鬆脫、前端還連接在車體上，及腳
      踏板右側前端包覆飾板在連接前飾板弩角處有刮擦痕跡，
      其作用力與形成原因說明如下：
    I依據原告機車左後車尾包覆飾板鬆脫特徵，推定撞擊力主
      要作用在後車尾左側轉角處附近，經測量同型車該包覆飾
      板距地高約50-54公分、車牌上緣地高約45-47公分，車牌
      高、寬分別為14、25公分。
    II依據原告機車腳踏板右側前端包覆飾板在連接前飾板彎角
      處之刮擦痕跡有「前低後高」特徵，推定係原告機車車身
      右倒並有往車頭右前方滑行之現象，車身撞擊護欄後往右
      滑行之分力受阻，原告機車騎士右前額部撞擊護欄基部某
      設施成傷，再往前滑行一段距離後停止，此一部分與原告
      右臉部摩擦地面造成挫傷、右前額眉毛上方約3~4 公分處
      與眉毛接近平行的撕裂傷的特徵多有吻合，且在甲機車車
      身向右倒地向右前滑行過程，右膝前外側摩擦地面成傷，
      原告右小腿內側觸及原告機車排氣管前段彎曲段，造成小
      腿上端內側偏後、下端腳踝處偏前二到三度燒燙傷特徵亦
      有吻合。
    依據警繪道路交通事故現場圖所示（見同前偵卷第13頁）
      ，在機慢車道外側與邊線之橫向距離0.5公尺處有血跡，
      再依國立台灣大學醫學院附設醫院診斷證明書記載（見同
      前偵卷第10頁）、偵卷所附相片中所示原告之右前額有撕
      裂傷之情形及相片中救護人員在現場處理之位置推定，該
      血跡應為原告倒地時造成頭部撕裂傷出血所致，堪以認定
      。原告機車既經推定車身右倒並往車頭右前方滑行，衡酌
      事故現場原告倒地處在車道右側，故推定事故現場相片之
      兩道標示G 、F 刮地痕跡（見本院卷第161 頁圖三）應為
      原告機車倒地後所遺留，其中F 刮地痕跡應為原告機車前
      輪輪胎右側之某部位刮地所造成，G 刮地痕跡應為原告機
      車右側車身某部位刮地所造成，最有可能為直立起落架右
      側支架尾瑞。
    再依上揭台北市政府警察局中山分局交通分隊道路交通事
      故補充資料表中記載：「B 車（即被告機車）：右後視鏡
      斷裂、右側車身刮地痕」一情，然由相片顯示被告機車有
      把手車損情形，並無法辨明有新碰撞痕跡。但根據上揭台
      大醫院診斷證明書記載被告受有左手肘撕裂傷及兩側手肘
      、兩側膝蓋、左踝、左髖骨多處挫傷之傷害，其傷勢多集
      中在身體左側，推定被告機車在事故發生後，車身應有向
      左傾倒之情形，在機車往前慣性之帶動下，被告機車倒地
      滑行過程應向其左前方運動。
    衡酌被告機車車身左倒並往其左前方滑行的鑑定結果與事
      故現場刮地痕跡分佈，推定事故現場相片之E 刮地痕跡（
      見同前本院卷第161 頁圖三）應為被告機車倒地滑行過程
      ，後座左側腳踏板附近之左側車身的某部位刮地所造成，
      最有可能為直立起落架左側支架尾瑞，惟無具體車損特徵
      以供對應；然由於E 刮地痕起點與機慢車道右側邊線的橫
      向距離僅為0.14公尺，邊線外又有水泥護欄，故推定被告
      機車車身左倒刮地之前，應係從車道邊線外往左駛入車道
      ，至於會行駛在車道邊線外，則係因「狀況」行向右偏，
      因機慢車道右側有護欄，被告在撞擊護欄前再往左修正行
      向，導致車輛重心左偏車身向左傾倒刮地。
    另在事故現場尚有4 段刮地痕跡（如上揭事故現場相片圖
      三中所標示之A 、B 、C 、D ），其中A 、B 、C 三段刮
      地痕跡的起、迄點走向幾乎平行，刮地的時間互有重疊，
      各刮地痕間的間隔約在10公分上下，推定應屬同一機車三
      個部位所遺留；再就刮地痕跡的長度分佈，A 的長度1.0
      公尺最長、B 的長度0.6公尺次之、C 的長度0.15 公尺最
      短，推定該機車車刮刮地時該機車身係呈向左傾斜狀態。
    據前推定事故現場相片圖三中所標示之F 、G 刮地痕跡為
      原告機車右倒刮地所遺留，E 刮地痕跡為被告機車左倒刮
      地所遺留，A 、B 、C 三段刮地痕跡為車身左傾的機車所
      遺留，雖A 、B 、C 三段刮地痕與E 刮地痕跡同為車身左
      傾的機車所刮地遺留，但就A 、B 、C 三段刮地痕由右往
      左前方之刮行方向特徵、迄點與E 刮地痕跡起點之橫向位
      里關係欠缺連貫邏輯，推定A 、B 、C 三段刮地痕不應為
      被告機車刮地所遺留，而係原告機車刮地所遺留。
    據前鑑定事故現場刮地痕跡A 、B 、C 、F 、G 均為原告
      機車刮地所遺留，則D 刮地痕跡為原告機車刮地所遺留的
      可能行極高；刮地痕跡A 、B 、C 係原告機車車身左傾所
      造成，刮地痕跡F 、G 係原告機車車身向右倒地滑行所造
      成，審酌刮地痕走向、中間間隔與機慢車道左側設有分隔
      島等情事，推定原告機車有因「狀況」車身向左傾斜、行
      向左偏，因機慢車道左側有分隔島，原告在撞擊分隔島前
      ，再往右修正行向並往右轉移車輛重心，然因修正角度過
      大，導致原告機車失去重心人車向右倒地，並往右前方滑
      行至警繪圖所載血跡位置附近。
    (2)兩車碰撞型態推定：
    據前推定事故現場刮地痕跡F 、G 為原告機車右倒刮地所
      遺留，E 刮地痕跡為被告機車左倒刮地所遺留，兩機車倒
      地前之相對位置應為原告機車在左、被告機車在右，兩車
      倒地刮行前在刮地痕起點時的行駛位置推定如上開中央警
      察大學鑑定書中圖六所示（見本院卷第167 頁）。
    據前推定原告因「狀況」車身向左傾斜、行向左偏，在撞
      擊分隔島前，再往右修正行向並往右轉移車輛重心，然因
      修正角度過大，導致原告機車失去重心人車向右倒地並往
      右前方滑行；被告因「狀況」行向右偏，在撞擊護欄前再
      往左修正行向，導致車輛重心左偏車身向左傾倒刮地。就
      事故現場機慢車道寬度、左右分隔設施特性，所謂的「狀
      況」包括下列兩種：
    I狀況發生時，被告機車在前、原告機車在後行駛，原告機
      車由被告機車左後方追撞，其碰撞型態如上開中央警察大
      學鑑定書中圖七 (A)所示（見本院卷第頁168 頁）。
    II狀況發生時，原告機車在前、被告機車在後行駛，被告機
      車由原告機車右後方追撞，其碰撞型態如圖七 (B)所示。
      （見本院卷第頁168 頁）
    上開中央警察大學鑑定書中之相片3.、4.所顯示原告機車
      左後車尾包覆飾板鬆脫，前經推定造成車損的撞擊力主要
      作用在後車尾左側轉角處附近，其距地高約50～54公分，
      若撞擊力係直接來自於被告機車，則被告機車最有可能與
      之碰撞的部位為前車頭左側，屬上揭圖七 (A)之碰撞型態
      。經檢視偵卷第36頁右上被告機車左前車頭車損相片，如
      上開中央警察大學鑑定書中之相片15. 所示，在前輪檔泥
      板前端正面及左側有掉漆現象，經測量同型車該部位距地
      高約50公分，與原告機車左後車尾包覆飾板高度多有吻合
      ；惟就下列理由，推定兩者車損間並無碰撞之關連：
    I本件被告機車前輪檔泥板前端正面及左側掉漆車損之痕跡
      特徵屬剝落狀，無具體碰撞凹痕，相片上並無拍攝時間紀
      錄，無法確定其為新碰撞痕跡。
    II原告機車左後車尾包覆飾板距地高約50～54公分、被告機
      車前輪檔泥板前端距地高約50公分，兩者間若有碰撞關連
      ，原告機車左後車尾包覆飾板被撞，其作用力除具有來自
      原告機車左後方之特性外，因被告機車前輪檔泥板前端部
      位較低，其作用力還必須由下往上撞擊，此與原告機車左
      後車尾包覆飾板被撞後，具有上端鬆脫、下端連接的特徵
      並不符合。
    III原告機車左後車尾包覆飾板距地高約50～54公分、車牌上
      緣地高約45～47公分，車牌高、寬分別為l4、25公分，若
      被告機車左前車頭碰撞原告機車左後車尾包覆飾板，則甲
      機車後車牌右側應被被告機車的前輪前端或左側前叉所撞
      及，但經仔細檢視上揭鑑定書相片3.、4.，原告機車後車
      牌並無被撞之對應痕跡。
    前項鑑定結果，雖然證實相片3、4. 所顯示原告機車左後
      車尾包覆飾板鬆脫，並非被告機車直接碰撞所造成，但仍
      然無法排除如圖七 (A)所示原告機車由後擦撞被告機車之
      碰撞型態；再就送鑑資料中所附兩車車損相片，並無具體
      車損特徵可證明本件原告機車右後車尾與被告機車車頭左
      側有明確的碰撞，但也無法排除如圖七 (B)所示被告機車
      由後擦撞原告機車之碰撞型態。
    根據原告機車因「狀況」後所造成的刮地痕跡A 、B 、C
      段具有「短」的特徵，即原告機車因「狀況」車身向左傾
      倒刮地的時間短，且在短時間內修正重心左偏的重心向右
      ，原告對於甲機車車身的向左傾倒是預先有認知或主動的
      操作行為，推定原告機車由後往前擦撞被告機車如圖七（
      A)所示之碰撞型態的可能性較高，所謂的「預先有認知或
      主動的操作行為」，係指原告在機慢車道由南往北的行駛
      過程中，在迫近被告機車時有發現狀況往左閃避，導致車
      身左傾刮地。
    (3)兩車碰撞地點推定:
    據原告機車由後往前擦撞被告機車之碰撞型態推定結果，
      與事故現場A 、B 、C 三段刮地痕跡重建的結果，原告在
      迫近被告機車過程發現狀況而往左閃避時，原告機車約行
      駛在A刮地痕起點前二個車身長的3.5公尺處，如上開鑑定
      書中圖八所示，此時，原告機車即將往左偏閃、被告機車
      也將往右偏閃。
    送鑑資料中並無具體明確的車損跡證，可證明兩機車車體
      有實質的接觸碰撞，其理由概可歸因於原告機車有向左閃
      避之動作及撞擊作用力小之緣故，或甚至兩機車無實質的
      車體碰觸，或礙於蒐證技術未能讓碰撞跡證顯現保存。惟
      由被告機車車身向左傾倒刮地前，有向右偏閃的動作，推
      定被告機車正常往前行駛的行為，已受原告機車迫近超越
      之影響而失控倒地。
    據事故現場刮地痕跡重建結果，E 刮地痕跡往前刮行約6
      公尺會與往前刮行約7 公尺的F 刮痕交會，該交會點與機
      慢車道右側邊線之橫向距離約0.85公尺，當原告機車車頭
      行駛至交會點時，被告機車的車尾必須通過交會點，否則
      被告機車往前滑行動作必為原告機車所阻，造成另外一次
      碰撞。故被告機車車尾至少需在原告機車車身滑行至交叉
      點前通過該交叉點。原告從發現狀況往左偏閃導致車身向
      左傾斜，到撞擊分隔島前往右修正行向重心，最後導致失
      去重心人車向右倒地往右前滑行之交叉點計行駛約16.8
      公尺；被告從向右偏閃，到撞擊護欄前往左修正行向，導
      致車輛重心左偏而車身向左傾倒刮地滑行通過交叉點計行
      駛16.8公尺，推定兩機車在因「狀況」各自往左、右偏閃
      時，兩機車行駛速度高低相當接近，這以間接印證了兩機
      車即便有車體碰觸，但其因碰觸所造成的車損並不明顯，
      兩機車從因「狀況」各自往左、右偏閃至倒地滑行至交叉
      點的軌跡路線如上開鑑定書中圖九所示。
    (4)綜上鑑定結果，本案事故發生在台北市建國高架北向下長
      安東路匝道之機慢車道，分隔島與水泥護欄間寬度2.5 公
      尺，機慢車道寬含兩側邊線為2.2 公尺，在交通管理實務
      視為一個車道，機車行駛在該路段理應與前車維持一定安
      全距離並依序前行，惟實際交通運行狀況，用路人在付出
      一定注意義務下係有後車超越前行為發生。事故發生前本
      件兩機車同向行駛於建國高架北向下長安東路匝道之機慢
      車道，被告所騎乘AYB-005 號重型機車在前，原告騎乘LY
      6-376 號重型機車在後。原告由後欲超越前行乙機車時，
      未依道路交通安全規則第94條第3 項及第106 條第1 項第
      5 款後段規定「汽車行駛時，駕駛人應注意車前狀況及兩
      車併行之間隔，並隨時採取必要之安全措施... 超越時應
      顯示左方向燈並於前車左側保持半公尺以上之間隔超過..
      . 」，導致本案事故發生雖無明確碰觸車損證據，但兩機
      車失控倒地明確受其影響，故兩車肇事原因與責任區分如
      下：
    原告騎乘LY6-376 號重型機車，沿臺北市建國高架北向下
      長安東路匝道之機慢車道南向北行駛，由後迫近超越同向
      在前由被告所騎乘的AYB-005 號重型機車，因未充分注意
      車前狀況並保持安全間隔，導致原告機車右前車身擦撞被
      告機車左後車身而肇事，其「由後迫近超越未充分注意車
      前狀況並保持安全間隔」為肇事原因。
    被告騎乘AYB-005 號重型機車，沿台北市建國高架北向下
      長安東路匝道之機慢車道南向北正常行駛無肇事因素。
（二）按當事人主張有利於己之事實者，就其事實有舉證之責任
      。但法律別有規定，或依其情形顯失公平者，不在此限。
      民事訴訟法第277 條定有明文。次按主張法律關係存在之
      當事人，就該法律關係發生所須具備之特別要件，應負舉
      證之責任，而侵權行為損害賠償請求權之存在，除須有損
      害之發生及行為人有故意、過失之事實外，並以二者之間
      有相當因果關係為成立要件，故侵權行為損害賠償之訴訟
      ，主張侵權行為之人須先就上述要件為相當之證明，始能
      謂其請求權存在，此為我國審判實務上對於侵權行為舉證
      責任分配法則之一向通見 (見最高法院58年台上字第1421
      號判例、44年台上字第108 號、70年台上字第2550號、80
      年台上字第1462號、82年度台上字第267 號判決）。經查
      ，被告既否認有原告所稱侵害其權利之行為，自應由原告
      就被告涉及之侵權行為舉證證明之。本院依前開判斷，認
      為原告並未能舉證證明被告有何故意或過失之情事，揆諸
      前揭規定，原告依據侵權行為之法律關係，請求被告賠償
      損害，自不足採。
五、本件事證已臻明確，兩造其餘主張陳述及所提之證據，均毋
    庸再予審酌，附此敘明。
六、訴訟費用負擔之依據：民事訴訟法第78條。
中    華    民    國    98    年    4     月    22    日
                  民事第五庭    法  官  陳靜茹
以上正本係照原本作成
如對本判決上訴，須於判決送達後20日內向本院提出上訴狀
中    華    民    國    98    年    4     月    22    日
                                書記官  鄭雅雲


司法院資訊處製作；財團法人民間司法改革基金會備份。
